臺灣高等法院臺中分院刑事判決　　　　96年度上訴字第1517號
上　訴　人　臺灣台中地方法院檢察署檢察官
被　　　告　甲○○
　　　　　　　　　　（另案
上列上訴人因被告違反毒品危害防制條例案件，不服臺灣臺中地
方法院96年度訴字第1002號中華民國96年4月20日第一審判決（
起訴案號：臺灣臺中地方法院檢察署96年度毒偵字第473號），
提起上訴，本院判決如下：
    主  文
上訴駁回。
    事  實及理  由
一、本案經本院審理結果，認第一審判決認事用法及量刑均無不
    當，應予維持，並引第一審判決書記載之事實、證據及理由
    。（如附件）
二、檢察官上訴意旨略以：
  (一)被告除原審判決所認定之施用第一、二級毒品外，其於自95
    年12月30日至96年1月1日間，另有多次施用毒品海洛因及安
    非他命犯行應論以集合犯。
  (二)原審認被告坦承另有多次施用海洛因及安非他命之行為，除
    被告惟一之自白外，尚乏其他積極證據足資憑斷，故不另為
    無罪之諭知。惟縱採數罪併罰之看法，原審判決未採樣鑑定
    被告之毛髮，以佐證被告自白多次施用毒品之行為，判決亦
    屬不當等語。
三、本院查：
  (一)施用毒品之罪，在修正刑法於95年7月1日施行之前，無論實
    務上或理論上，一向認為施用完畢之後，其犯罪即屬成立，
    而多次施用毒品之情形，亦認均係成立連續犯，從無依集合
    犯所謂包括一罪處斷之例。而刑法修正後，已將連續犯之規
    定刪除，是就施用毒品之罪，自應就其各次施用之行為分別
    論科，始符刑法修正之本旨，殊不因刑法連續犯之刪除，而
    改依集合犯處斷之餘地。是以刑法修正後，就施用毒品罪，
    自應就被告各次之犯行分別舉證始可。本件檢察官起訴被告
    施用施用第一級毒品海洛因之行為，係自95年12月30日起至
    96年1月1日止，反覆施用第一級毒品海洛因多次。惟檢察官
    未舉證證明被告各次之具體犯罪行為，原審採有利於被告之
    認定，參酌被告於96年1月2日被查獲，及檢察官所提出之證
    據，科以被告各施用1次第一、二級毒品之罪刑，尚無違證
    據法則。本院審酌全案卷證，認為原判決認事用法，並無不
    合。
  (二)按刑法第56條連續犯之規定業於94年1月7日修正公布刪除，
    並於95年7月1日施行，而依新法對於上開反覆實施犯罪模式
    之對應處置，除合於「接續犯」或「包括一罪」之情形外，
    則僅能依數罪併罰之規定個別處斷。又連續數行為而犯同一
    之罪名，部分之數行為，發生在新法施行前者，新法施行後
    ，該部分適用最有利於行為人之法律，若其中部分之一行為
    或數行為，發生在新法施行後者，該部分不能論以連續犯（
    最高法院95年第8次刑事庭會議決議意旨參照）。而依最高
    法院86年台上字第3295號判例意旨，數行為於同時同地或密
    切接近之時地實施，侵害同一之法益，各行為之獨立性極為
    薄弱，依一般社會健全觀念，在時間差距上，難以強行分開
    ，在刑法評價上，以視為數個舉動之接續施行，合為包括之
    一行為予以評價，較為合理，方屬接續犯之範疇，足見「接
    續犯」之成立，係以時、空密接性為前提要件，即透過對於
    同一法益之同種類侵害行為繼續不間斷之實行，業已稀釋個
    別行為之獨立性，致使刑法評價時將之視為單一、整體之犯
    罪行為，以符合社會一般人對於行為概念之認知，並與行為
    人之犯罪目的相互結合；至於學理上「包括一罪」概念中，
    與施用毒品之犯罪型態較有關聯者，應屬「集合犯」之態樣
    ，此即依一般社會通念，特定犯罪行為具有反覆實施之特性
    ，立法者於制定刑罰法律之初，亦已認知該種行為類型之反
    覆性，而有意藉由法條中客觀構成要件之行為要素，涵括上
    開具有反覆實施特性之數個犯罪行為，仍僅接受一次刑法之
    評價為已足；然施用毒品犯罪，或為零星偶一之施用，或長
    期不間斷的反覆施用，均有其可能性，是自難認立法者於制
    定刑罰法律之初，已認知施用毒品行為必屬具反覆性之犯罪
    ，且有意藉由法條中客觀構成要件之行為要素，涵括上開具
    有反覆實施特性之數個犯罪行為。況實務上最高法院歷來僅
    將專以觸犯該等法條之罪，為其日常生活之職業者之常業犯
    ，認為其性質上屬多數行為之集合犯，在法律上將之擬制為
    一罪（即學理上稱之實質上一罪）（最高法院92年台上字
    5115號判決、92年台上字第4959號判決、93年台上字第3609
    號判決、94年台上字第4567號判決），而本次刑法修正既依
    據「刑罰公平原則」之考量，刪除有關連續犯之規定，並將
    含有連續犯性質之常業犯一併全數刪除（參見刑法修正草案
    總說明），則再以集合犯之概念評價多數施用毒品之行為，
    即有不當，因此，多次施用毒品犯罪之行為，當無論以「集
    合犯」之餘地，此時則應回歸一般刑法上行為單、複數之認
    定，而予論罪科刑，較稱妥適。
  (三)另按頭髮中毒品之鑑定，係基於「習慣性」吸毒者之頭髮，
    可內崁人體曾經吸食過的微量毒品，並隨時程滯留於生長的
    各個頭髮片段中，惟頭髮片段呈現毒品陽性反應，並無法精
    確計算出其施用毒品時間、施用頻率（每天施用幾次或多少
    天施用一次），亦無法藉由檢驗方法推算各節，有卷附法務
    部調查局以96年3月27日調科壹字第09600119830號函覆本院
    甚明，故欲藉由頭髮鑑定，以「計算出其施用毒品時間、施
    用頻率」實屬不能，則檢察官聲請鑑定被告之毛髮，以佐證
    被告反覆多次施用毒品成習之行為，即無必要。
四、綜上所述，本件檢察官之上訴為無理由，應予駁回。
五、據上論斷，應依刑事訴訟法第三百六十八條、第三百七十三
    條，判決如主文。
本案經檢察官乙○○到庭執行職務。
中　　華　　民　　國　　96　　年　　6　　月　　27　　日
            刑事第四庭    審判長法　官  洪  耀  宗
                                法　官  江  德  千
                                法　官  劉  登  俊
上列正本證明與原本無異。
除施用第一級毒品部分得上訴外，其餘不得上訴。
如不服本判決應於收受送達後十日內向本院提出上訴書狀，其未
敘述上訴之理由者並得於提起上訴後十日內向本院補提理由書（
均須按他造當人之人數附繕本）。
                                書記官  粘  銘  環
中　　華　　民　　國　　96　　年　　6 　　月　　27　　日
附件
臺灣臺中地方法院刑事判決　　　　　　　96年度訴字第1002號
公　訴　人　臺灣臺中地方法院檢察署檢察官
被　　　告　甲○○　男　36歲（民國○○年○○月○○日生）
　　　　　　　　　　身分證統一編號：Ｚ000000000號
　　　　　　　　　　住臺北縣樹林市○○路29號9樓
　　　　　　　　　　居臺中市○○區○○路225號13樓之1
　　　　　　　　　　（另案在押）
上列被告因違反毒品危害防制條例案件，經檢察官提起公訴（96
年度毒偵字第473號），嗣經本院合議庭裁定由受命法官獨任行
簡式審判程序，本院判決如下：
    主    文
甲○○施用第一級毒品，處有期徒刑捌月，扣案之注射針筒壹支
、夾鏈袋貳只均沒收；又施用第二級毒品，處有期徒刑肆月。應
執行有期徒刑拾月，扣案之注射針筒壹支、夾鏈袋貳只均沒收。
    犯罪事實
一、甲○○前因施用毒品案件，經本院以94年度毒聲字第847號
    裁定送觀察、勒戒後，認無繼續施用毒品之傾向，於民國94
    年7月27日觀察勒戒執行完畢釋放，並經臺灣臺中地方法院
    檢察署檢察官於94年7月27日以94年度毒偵字第3451號為不
    起訴處分確定。詎甲○○仍不知警惕，於前揭觀察勒戒執行
    完畢釋放後5年內，分別基於施用第一級、第二級毒品之犯
    意，於96年1月2日晚間23時30分起回溯96小時內之某時（但
    應扣除嗣為警查獲受拘束之時間，下同），在其位於臺中市
    西屯區○○路225號13樓之1居處內，以將第一級毒品海洛因
    置於注射針筒內，再以水稀釋混合後，注射於身體血管內之
    方式，施用第一級毒品海洛因1次；又以將第二級毒品甲基
    安非他命置於鋁箔紙上，再以火燒烤產生濃煙而以口鼻吸食
    之方式，施用第二級毒品甲基安非他命1次。嗣於96年1月2
    日下午4時30分許，為警持本院所核發之搜索票在臺中美村
    南路107巷5號前查獲，並扣得其所有、供其施用第一級毒品
    海洛因所用之注射針筒1支、夾鏈袋2只。
二、案經臺中市警察局第一分局報請臺灣臺中地方法院檢察署檢
    察官偵查起訴。
    理    由
一、上揭曾於96年1月2日晚間23時30分起回溯96小時內之某時，
    在其前開居處內，分別以前揭方式，施用第一級毒品海洛因
    、第二級毒品甲基安非他命各1次等事實，業據被告甲○○
    於本院審理時坦承不諱，並有前開查獲物品扣案可稽；又被
    告為警查獲所採集尿液，經送驗結果，呈嗎啡及甲基安非他
    命陽性反應，有詮昕科技科技股份有限公司96年1月17日編
    號第00000000號濫用藥物尿液檢驗報告1紙在卷可證，堪認
    被告上開自白確與事實相符，足以採信。又被告前因施用毒
    品案件，經本院以94年度毒聲字第847號裁定送觀察、勒戒
    後，認無繼續施用毒品之傾向，於94年7月27日觀察勒戒執
    行完畢釋放，並經臺灣臺中地方法院檢察署檢察官於94年7
    月27日以94年度毒偵字第3451號為不起訴處分確定之事實，
    有臺灣臺中地方法院檢察署刑案資料查註紀錄表、臺灣高等
    法院被告前案紀錄表各1份附卷足憑，其於觀察勒戒執行完
    畢獲釋5年內，再犯毒品危害防制條例第10條之罪，事證明
    確，被告犯行洵堪認定。
二、查海洛因、甲基安非他命分別係毒品危害防制條例第2條第2
    項第1款、第2款規定之第一級、第二級毒品，是被告所為，
    係犯同條例第10條第1項之施用第一級毒品罪，及同條第2項
    之施用第二級毒品罪。被告持有第一級、第二級毒品之低度
    行為，各應為施用之高度行為所吸收，不另論罪。被告所犯
    上開2罪，罪名互異，行為個別，應分論併罰。爰審酌被告
    前已有施用毒品前科，有上開刑案紀錄表可查，今再為施用
    ，法治觀念之淡薄，然施用毒品究屬戕害自身健康之犯罪，
    被告施用毒品尚未造成他人明顯之危害，且於本院審理中已
    坦承犯行，犯後態度尚稱良好，並兼衡被告犯罪之動機、目
    的、手段、生活狀況及智識程度等一切情狀，量處如主文所
    示之刑，並定其應執行之刑。扣案之注射針筒1支、夾鏈袋2
    只係被告所有供其施用第一級毒品海洛因所用之物，業經被
    告陳明在卷，應依刑法第38條第1項第2款規定予以宣告沒收
    。
三、公訴意旨另稱：被告除前述施用第一級毒品海洛因、第二級
    毒品甲基安非他命之犯行外，並基於反覆施用第一級毒品海
    洛因、第二級毒品甲基安非他命之犯意，自95年12月30日某
    時起至96年1月1日某時止，亦在其前開居處內，施用第一級
    毒品海洛因、第二級毒品甲基安非他命多次，因認被告此部
    分亦分別涉有施用第一級、第二級毒品罪嫌等語。惟按人體
    施用第一級毒品海洛因、第二級毒品甲基安非他命因經尿液
    排出之時間，依吸食量之多寡、人體代謝功能、吸食者之年
    齡及性別有所差異，惟一般而言，施用者在96小時內所排出
    之尿液均有可能被檢出，雖為本院歷來職務上審理毒品案件
    所得知悉，然此尿液檢驗之結果，充其量僅得證明受檢驗人
    在採尿送檢前之96小時內有施用第一級毒品海洛因或第二級
    毒品甲基安非他命之行為，並無從證明受檢驗人在此96小時
    內曾「多次」施用第一級毒品海洛因、第二級毒品甲基安非
    他命。因此被告於96年1月2日晚間23時30分為警所採集之尿
    液，經送驗結果呈嗎啡及甲基安非他命陽性反應，僅能證明
    被告於96年1月2日晚間23時30分起回溯96小時內，有施用第
    一級毒品海洛因、第二級毒品甲基安非他命之情事，並無從
    證明被告在此期間內，曾有多次施用第一級毒品海洛因、第
    二級毒品甲基安非他命之情事。因此被告於警偵訊及本院審
    理中供稱其除前揭犯罪事實欄所示之施用第一級毒品海洛因
    、第二級毒品甲基安非他命1次外，尚亦施用多次云云，自
    不能僅以前揭尿液檢驗報告惟其唯一之佐證，故其屬唯一自
    白，此外，本院復查無其餘證據資料可資證明被告除施用第
    一級毒品海洛因、第二級毒品甲基安非他命1次外，尚有其
    他施用行為之存在，被告此部分行為，即屬不能證明，原應
    分別為被告無罪之諭知，因公訴人認被告此部分行為與前揭
    論罪科刑之部分，分別有集合犯之實質上一罪關係，爰不另
    為無罪之諭知。
據上論斷，應依刑事訴訟法第273條之1第1項、第299條第1項前
段，毒品危害防制條例第10條第1項、第2項，刑法第11條前段、
第51條第5款、第38條第1項第2款，判決如主文。
本案經檢察官楊朝嘉到庭執行職務。
中　　華　　民　　國　　96　　年　　4　　月　　 20　　日
                  刑事第14庭    法  官  林世民
上正本證明與原本無異。
如不服本判決，應於送達後10日內向本院提出上訴狀（須附繕本
），上訴於臺灣高等法院臺中分院。
                                書記官  紀俊源
中　　華　　民　　國　　96　　年　　4　　月　　 20　　日
附錄論罪科刑法條：
毒品危害防制條例第10條
施用第一級毒品者，處6月以上5年以下有期徒刑。
施用第二級毒品者，處3年以下有期徒刑。
